【裁判字號】    90,訴,1456
【裁判日期】    900613
【裁判案由】    損害賠償
【裁判全文】
臺灣臺中地方法院民事判決  九十年度訴字第一四五六號
    原      告  慶豐商業銀行
                股份有限公司台中分公司
    法定代理人  丁○○
                股份有限公司
    法定代理人  丙○○
    訴訟代理人  乙○○
    被      告  甲○○
右當事人間請求損害賠償事件，本院判決如左：
    主      文
被告甲○○應給付原告新台幣壹佰玖拾萬零伍仟元並自民國九十年五月十七日起至清償日止
，按週年利率百分之五計算之利息。
原告其餘之訴駁回。
訴訟費用由被告甲○○負擔。
本判決原告勝訴部分，於原告以新台幣陸拾參萬伍仟元為被告甲○○供擔保後，得假執行；
惟被告甲○○於假執行程序實施前，得以新台幣壹佰玖拾萬零伍仟元為原告預供擔保後，得
免為假執行。
原告其餘假執行之聲請駁回。
    事      實
甲、原告方面：
一、聲明：
    (一)如主文第一項所示。
    (二)願供擔保請准宣告假執行。
二、陳述：
  (一)被告甲○○係被告大信綜合證券股份有限公司（下稱大信公司）僱用之營業員，於民國
    （下同）八十九年四月十日起至八十九年六月九日止，利用訴外人蘇鎮鋒委託其買賣股
    票，交其保管證券存摺及印章之機會，盜用印章，盜賣訴外人蘇鎮鋒之股票並連續九次
    盜領訴外人蘇鎮鋒在原告銀行大信證券代收付處所開設000-00-000000-0-00號證券存款
    帳戶之券款合計新台幣（下同）八百萬元，嗣經各方當事人協議結算，訴外人蘇鎮鋒所
    受損害其中存款部分為三百七十六萬六千七百零一元，除由被告甲○○於八十九年十一
    月十八日給付訴外人蘇鎮鋒一百八十萬六千七百零一元外，其餘一百九十六萬元亦以由
    原告以轉帳方式墊存入訴外人蘇鎮鋒之上開帳戶給付完畢，被告甲○○僅再清償五萬五
    千元即表示無法繼續支付，原告因此而受有金錢上損失之損害，爰依侵權行為之規定請
    求被告甲○○就原告此部分之損害負賠償之責任。
  (二)依證券交易法施行細則第九條第三款及證券商負責人與業務人員管理規則第二條第二項
    之規定，證券商業務人員係包括從事有價證券買賣之開戶、受託、申報、結算、交割，
    或為款券之收付、保管之人員，該等業務人員並應由所屬證券商依證券商負責人與業務
    人員管理規則第十條第一項之規定（按：原告起訴誤引該法舊條文第九條第一項，惟該
    舊法關於業務人員應辦理登記始得執行職務之規定業於八十九年十月五日修正為第十條
    ）向證券交易所、證券商同業公會或證券櫃檯買賣中心辦理登記，非經登記不得執行職
    務。故凡從事有價證券買賣之開戶、受託、申報、結算或為券款收付、保管，外觀上均
    屬業務人員之職務。本件被告甲○○既為被告大信公司之營業員，則證券買賣之券款收
    付、保管，自屬其業務範圍。因此被告甲○○利用受訴外人蘇鎮鋒之託，買賣股票時趁
    機盜領款項予以侵佔，在客觀上足認與其職務有關。又依證券商負責人與業務人員管理
    規則第十六條第二項第十一款（按：原告起訴誤為該規則第十四條第十一款）規定：「
    證券商之負責人及業務人員，除其他法令另有規定外，不得有下列行為。十一挪用或代客
    戶保管有價證券、款項、印鑑或存摺」，固為防止弊端之發生，法令已嚴禁營業員保管
    客戶之印章、存摺等，被告甲○○自應嚴守上開規定，而被告大信公司則除應督促所屬
    遵守該項規定外，並應確實於所屬執行業務時予以考核、注意，以落實上開規定。再參
    諸上開管理規則，除對於營業員之資格、訓練等有明確之規定、限制外，其就任、異動
    等情，證券商均應向工會及證管會辦理登記，凡此俱見營業員在股票交易市場上之重要
    地位，始有上開規則之制訂，並有證券商及營業員禁止行為之詳盡臚列，且要求證券商
    對於所屬營業員全盤之掌握，以達健全證券交易市場、保障客戶之交易安全之目的。被
    告大信公司既屬證券商，自應體認企業經營者之責任，確實督促所屬不能有上開規則所
    禁止之行為，畢竟營業員為其所屬，證券商與之有上下隸屬關係。營業員是否有違反規
    定，應能確實、即時之瞭解，自不能將此責任推給他人。今被告甲○○利用訴外人蘇鎮
    鋒委託其買賣股票，交其保管印章及存摺之機會，盜賣股票及盜領存款予以侵占，足證
    被告大信公司確實對於所屬營業員之管理、監督，顯有重大疏失，被告大信公司為證券
    商，竟未發現所屬營業員長期保管客戶印章及存摺，嚴重違反上開規定之情事，以致發
    生本件損害，自應負過失賠償責任。
  (三)按受僱人因執行職務，不法侵害他人之權利者，由僱用人與行為人連帶負損害賠償責任
    ，民法第一百八十八條第一項前段定有明文。又按受僱人執行職務不法侵害他人權利之
    行為，除受僱人執行職務範圍內之行為外，並包含與執行職務相牽連或職務上予以機會
    之行為在內（最高法院七十九年度台上字第二一三六號判決參照），本件被告甲○○為
    被告大信公司之受僱人，其執行受僱業務時逾越權限，不法盜領原告客戶之存款，致原
    告受有一百九十萬零五千元之損害，被告大信公司既有監督上之疏失，自應與被告甲○
    ○就原告所受損害負連帶賠償責任。
三、證據：提出取款憑條影本九份、客戶歷史檔交易明細查詢影本四份、協議書影本一份、
    轉帳支出傳票及轉帳收入傳票影本各一份、慶豐商業銀行客戶歷史交易對帳單影本一份
    。
乙、被告方面：
一、被告甲○○：
  (一)聲明：
  1.駁回原告之訴及其假執行之聲請。
  2.如受不利判決，願供擔保請准宣告免為假執行。
  (二)陳述：確實有保管訴外人蘇鎮鋒之存摺並盜賣蘇鎮鋒之股票，並且未經蘇鎮鋒之同意而
    取用蘇鎮鋒另外一枚與在原告公司留存印鑑文相似之印章盜領蘇鎮鋒之存款，經過與蘇
    鎮鋒及原告之協調，由原告先代其墊付一百九十六萬元與蘇鎮鋒，其已清償五萬五千元
    ，剩餘之部分本來原告同意讓其分期付款，但是因為約定之利息以及每期清償之金額過
    高，目前無力支付。
二、被告大信公司：
  (一)聲明：
  1.駁回原告之訴及其假執行之聲請。
  2.如受不利判決，願供擔保請准宣告免為假執行。
  (二)陳述：被告甲○○雖為被告大信公司之營業員，但是營業人員既不得保管客戶之存摺、
    印章，則被告甲○○拿客戶的印章蓋在取款條上，即非營業範圍的業務，就此部分被告
    大信公司並無監督之過失，是原告公司沒有善盡核對印章之責任，才會讓被告甲○○以
    偽造的印章領得款項，被告大信公司自無與被告甲○○負連帶損害賠償責任之必要。
    理      由
甲、程序方面：
    本件原告起訴原請求被告等應連帶給付一百九十六萬元及自起訴狀繕本送達之翌日起之
    清償日止，按週年利率百分之五計算之利息。嗣後則減縮聲明為請求被告連帶給付一百
    九十萬零五千元，其顯係不變更訴訟標的而減縮應受判決事項之聲明，經核與民事訴訟
    法第二百五十五條第一項第三款相符，其減縮乃屬合法，應予准許，合先敘明。
乙、得心證之理由：
一、原告起訴主張：被告甲○○乃被告大信公司之營業員，利用保管被告大信公司客戶即訴
    外人蘇鎮鋒之存摺、印章之機會，盜賣蘇鎮鋒之股票，並以盜蓋蘇鎮鋒另枚印章之方式
    ，填具取款條盜領匯入蘇鎮鋒於原告公司內戶頭之券款，經協議後，原告先墊付一百九
    十六萬元與蘇鎮鋒，被告甲○○雖曾再向原告清償五萬五千元，惟其餘則表示無法支付
    ，原告顯因被告甲○○之行為受有該一百九十六萬元之損害，爰依侵權行為之規定請求
    被告負損害賠償責任；再被告大信公司對其營業員即被告甲○○未盡監督之責，使被告
    甲○○得以違反證券管理相關規定而保管客戶蘇鎮鋒之存摺、印章，持以盜賣客戶股票
    及盜領存款，被告大信公司對於營業員之管理、監督顯有疏失，爰依民法第一百八十八
    條第一項之規定，請求被告大信公司與被告甲○○負連帶損害賠償責任。
二、被告甲○○以：的確有盜賣客戶蘇鎮鋒之股票並盜領蘇鎮鋒於原告公司戶頭內之存款，
    目前尚欠原告公司一百九十萬零五千元，有意要償還，但是原告銀行分期付款之條件又
    過苛，目前無力支付等語抗辯。被告大信公司則以：依法營業員不得代客戶保管存摺及
    印章，被告甲○○為客戶蘇鎮鋒保管存摺、印章復盜賣客戶股票並盜領存款等行為並非
    執行業務範圍內之行為，被告大信公司對此並無監督之義務，自無疏失可言，原告請求
    被告大信公司與被告甲○○負連帶賠償責任，乃無理由，應予駁回等語抗辯。
三、本件原告起訴主張：被告甲○○乃被告大信公司之營業員，竟盜賣被告大信公司客戶即
    訴外人蘇鎮鋒之股票，並以盜蓋蘇鎮鋒另枚印文與先前為設立帳戶而留存於原告公司印
    鑑文相似之印章之方式，填具取款條盜領蘇鎮鋒於原告公司內戶頭之存款，原告已先墊
    付一百九十六萬元與蘇鎮鋒，被告甲○○曾向原告清償五萬五千元，至今尚有一百九十
    萬零五千元未獲清償等情，業據提出取款憑條影本九份、客戶歷史檔交易明細查詢影本
    四份、協議書影本一份、轉帳支出傳票及轉帳收入傳票影本各一份、慶豐商業銀行客戶
    歷史交易對帳單影本一份為證，並為被告甲○○所不爭執，堪信為真實。
四、按故意以背於善良風俗之方法加損害於他人者，負損害賠償責任，民法第一百八十四條
    第一項後段定有明文。經查，被告甲○○係持訴外人蘇鎮鋒之存摺並以盜蓋蘇鎮鋒另枚
    印文與先前為設立帳戶而留存於原告公司印鑑文相似之印章之方式，填具取款條領取蘇
    鎮鋒於原告公司內戶頭之存款，其行為顯係出於故意，其手段亦顯背於善良風俗；又因
    被告甲○○非債權之準占有人，原告因此所為之給付對蘇鎮鋒即不生清償之效力，原告
    即因被告之行為而受有財產上之損失（即「純粹經濟上之損失」），此顯與被告之行為
    具備因果關係，揆諸前開說明，被告甲○○自應依民法第一百八十四條第一項後段之規
    定負侵權行為之損害賠償責任，原告請求被告甲○○應給付所受損失一百九十萬零五千
    元及自起訴狀繕本送達之翌日即九十年五月十七日起，按週年利率百分之五計算之法定
    遲延利息，自屬有理由。
五、次按証券商負責人與業務人員管理規則第二條第二項及第十六條第二項第十一款分別規
    定：「所謂業務人員，係指從事Ａ、有價證券之投資分析或內部稽核，Ｂ、有價證券承
    銷、買賣之接洽或執行，Ｃ、辦理有價證券自行買賣、交割或代辦股務，Ｄ、辦理有價
    證券買賣之受託、申報、結算及交割」、「證券商之負責人及業務人員，除其他法令另
    有規定外，不得挪用或代客戶保管價証券、款項、印鑑或存摺」。從而，証券公司業務
    員之職務範圍僅限於代理客戶辦理股票之買入及賣出業務，業務人員職掌中並無保管客
    戶之股票、印章、存摺等行為，且由股票自由買賣交易之性質，股票之買賣相當於金錢
    之出入，除客戶與業務員有特別之約定外，業務員為客戶從事股票買賣一事並無需持有
    客戶之存摺、印章，如業務員基於與客戶間之私誼或委託關係而保管客戶之存摺、印章
    ，則屬另一法律關係，尚難認該保管行為係業務員執行職務之範圍或利用執行職務之機
    會所為之行為。經查：被告甲○○係趁保管蘇鎮鋒之存摺之便，另行未經蘇鎮鋒之同意
    而取用蘇鎮鋒另枚印文與留存於原告公司相符之印鑑文相同之印章蓋於取款條上，並憑
    之盜領蘇鎮鋒之存款等情，已如前述，依據前開說明，被告甲○○之行為應屬個人違法
    之侵權行為，客觀上應與其執行職務無關，亦非基於利用執行職務之機會而為之行為。
    況金融機關於受理領款作業時，除須取款條上之印章與銀行存留之印鑑章相符外，尚須
    提出存款戶之存摺，銀行須盡善良管理人之注意比對印文相符後，亦即取款條上所蓋之
    印文為真正，始可辦理領款，實務上並不審查提領存款之人係本人、或係受任人，若印
    章為真正，縱提領存款之人係盜領銀行之存款，亦生清償之效力。（最高法院六十八年
    五月八日第六次民事庭庭推總會議決議參照），反之；銀行如對印鑑不符因疏未注意而
    予取款，即難認有清償效力。
    本件被告甲○○持偽造之取款憑條，向原告盜領蘇鎮鋒之存款，原告之職員本應就被告
    甲○○所提出之取款憑條上之印文是否真正，且是否與留存之印鑑章相符，以善良管理
    人之注意為辨認，惟因原告職員未能注意及之，致蘇鎮鋒之存款被被告甲○○盜領，蘇
    鎮鋒依法自得請求原告返還消費寄託物即上開存款，而原告對己身之損失，應對侵權行
    為人即被告甲○○為損害賠償之請求；被告甲○○雖為被告大信公司之受僱人，惟証券
    公司之業務人員代客戶保管股票、印章、及存摺行為，既為法令所禁止之行為，而被告
    甲○○保管蘇鎮鋒之銀行存摺亦係屬另一法律關係，已如上述，則被告甲○○盜領蘇鎮
    鋒存款之行為，顯係其個人行為，非因執行被告大信公司所發之命令、或受委託之職務
    自體、或執行該職務所必要之行為，且在客觀上亦難認與其執行職務有關，原告以被告
    甲○○盜領系爭存款行為屬執行職務行為或利用執行職務之機會所為之行為而認被告大
    信公司應負連帶損害賠償責任，核與法不符，上開盜領存款行為既非職務行為，則被告
    大信公司選任受僱人、及監督受僱人職務之執行是否已盡相當之注意，即無審酌之必要
    ，原告以被告大信公司未盡選任受僱人注意義務，任由營業員為客戶保管存摺等行為致
    生本件損害，被告大信公司應連帶負損害賠償責任，即屬無據。
六、綜上所述，原告依侵權行為之法律關係請求被告甲○○賠償一百九十萬零五千元及自九
    十年五月十七日起至清償日止，按週年利率百分之五計算之法定遲延利息，為有理由，
    應予准許；另原告請求被告大信公司就被告甲○○因盜領行為而應負之賠償責任負連帶
    損害賠償責任，則因被告甲○○之行為並非執行業務之行為，亦非利用執行職務之機會
    而為之行為，被告大信公司就此即無監督、注意之義務，遑論其監督有所疏失而應負連
    帶賠償責任，原告此部分之請求顯無理由，應予駁回。
七、因本案事證已臻明確，兩造其餘主張陳述及所提之證據，均毋庸再予審酌，附此敘明。
八、兩造陳明願供擔保，聲請宣告假執行或免為假執行，經核原告勝訴部分，合於法律規定
    ，爰分別酌定相當之擔保金額宣告之；原告其餘假執行之聲請，因訴之駁回而失所依據
    ，不予准許。
九、據上論結，原告之訴為一部有理由，一部無理由，並依民事訴訟法第七十九條但書、第
    三百九十條第二項、第三百九十二條，判決如主文。
中        華        民        國   九十     年      六       月     十三      日
                                        臺灣臺中地方法院民事第四庭
~B法      官  林學晴
右為正本，係照原本作成。
如對本判決上訴，須於判決送達後二十日內，向本院提出上訴狀，同時表明上訴理由；如已
於本判決宣示後送達前提起上訴者，應於判決送達後十日內補具上訴理由。
中        華        民        國   九十     年      六       月     十三      日
~B法院書記官


司法院資訊處製作；財團法人民間司法改革基金會備份。
